【裁判字號】    88,上,1138
【裁判日期】    890531
【裁判案由】    遷讓房屋
【裁判全文】
臺灣高等法院民事判決            八十八年度上字第一一三八號
    上  訴  人  乙○○
                丙○○
    兼右  二人
    訴訟代理人  甲○○  住新竹.
    被  上訴人  庚○○  住新竹.
                己○○  住新竹.
                丁○○  住同右.
    兼右  一人
    訴訟代理人  戊○○  住新竹.
右當事人間遷讓房屋等事件，上訴人對於民國八十八年五月二十一日臺灣新竹地方法
院所為八十七年度訴字第四九七號第一審判決提起上訴，本院判決如左：
    主      文
原判決關於駁回上訴人後開第二項之訴部分，及訴訟費用之裁判均廢棄。
被上訴人庚○○應再給付上訴人新臺幣壹拾捌萬捌仟捌佰零伍元，被上訴人己○○應
再給付上訴人新臺幣萬零伍佰肆拾元，被上訴人丁○○應再給付上訴人新臺幣壹
萬玖仟肆佰拾柒元，被上訴人戊○○應再給付上訴人新臺幣萬捌仟捌佰柒拾壹元
。
其餘上訴駁回。
第一、二審訴訟費用由被上訴人庚○○負擔百分之十五，己○○負擔百分之二，丁○
○負擔百分之一，戊○○負擔百分之三，餘由上訴人負擔。
上訴人假執行之聲請駁回。
    事      實
甲、上訴人方面：
  一、聲明：
    (一)原判決關於主文第二項判決不利於上訴人部份廢棄。
    (二)被上訴人庚○○、己○○、戊○○、丁○○應自民國（下同）八十四年五月十
      五日起至八十八年十一月十五日止，每月連帶給付上訴人新台幣（下同）二萬
      一千零六十二元之損害賠償金。
    (三)訴訟費用由被上訴人負擔。
    (四)請准上訴人供擔保宣告假執行。
  二、陳述：除與原判決記載相同者，茲引用之外，補陳：
    (一)本件被上訴人等人占有上訴人所有之系爭房屋，故意侵害上訴人之所有權益無
      疑，應適用民法侵權行為損害賠償之法律關係，始符正當。依最高法院七十八
      年上字第二三一一號判決意旨，物因侵權行為而受損害，請求金錢賠償，其有
      市價者，應以請求時或起訴時之市價為準。原判決命被上訴人應給付上訴人之
      賠償金額顯然過低，被上訴人應以符合市場價值之租金額賠償上訴人為當。
    (二)查原法院於執行時，曾囑託建築師實地量測估算系爭房價為一百一十七萬八千
      元，另與本件同址之他件法院於執行時亦囑託新竹市房屋仲介商業同業公會依
      市場租金調查，鑑定每坪每月租金為四百元，依此核算，被上訴人庚○○、己
      ○○、戊○○、丁○○應自八十四年五月十五日起至執行遷讓房屋日即八十八
      年十一月十五日止，每月連帶給付上訴人二萬一千零六十二元（計算方式：17
      4.07㎡×0.3025×400元／月／坪＝21，062元/月/坪）。
  三、證據：除援用原審所提證據外，補提：
    (一)土地法第九十七條立法理由；
    (二)內政部七十一年五月二十二日台（71）內地字第八七一０三號函；
    (三)最高法院七０年台上七二一號判決；
    (四)最高法院七十八年台上字第二三一一號裁判意旨；
    (五)新竹市建築師公會鑑定造價；
    (六)新竹市房屋仲介商業同業公會鑑定報告書一份；
    (七)損害賠償金計算附表一張；
    (八)聲請強制執行狀；
    (九)被上訴人之妻周許玉疊出租房屋租約；
    (十)強制執行鑑價表；
    (十一)戶籍謄本；
    (十二)查封筆錄；
    (十三)八十七年十月三十日言詞辯論筆錄；
    (十四)送達證書影本四份；
    (十五)系爭土地之登記簿謄本等為證。
乙、被上訴人方面：
  一、被上訴人庚○○部分：被上訴人未於準備程序或言詞辯論期日到場，亦未提出
      書狀，作何聲明或陳述。
  二、被上訴人己○○部分：
    (一)聲明：駁回上訴。
    (二)陳述：
      被上訴人己○○移民國外多年，並未占有使用系爭房屋，上訴人之請求為無理
      由。
  三、被上訴人丁○○、戊○○部分：
    (一)聲明：駁回上訴。
    (二)陳述：除與原判決記載相同者，茲引用之外，補陳：
      １系爭房屋為祖厝，有四個房間，原先兄弟四人每人一間，惟於結婚後都已搬
        離系爭房屋，被上訴人丁○○、戊○○於八十一年間亦搬離該處，僅戶籍仍
        設該址、東西存放該處而已。
      ２系爭房屋年代久遠陳舊，又經地震等天災，早已老舊不堪，上訴人請求給付
        之租金顯然過高。況且，上訴人並無系爭房屋坐落之土地，故計算租金時，
        不應將土地之價值估算在內。
    (三)證據：除援用第一審所提證據外，補提：
      １系爭房屋現場照片九幀；
      ２電信費、瓦斯費收據各一張等為證。
丙、本院依職權調閱臺灣新竹地方法院八十二年度執字第二０一三號強制執行事件卷
    宗，並至現場履勘。
    理      由
一、本件被上訴人庚○○未於言詞辯論期日到場，核無民事訴訟法第三百八十六條所
    列各款情事，依上訴人之聲請，由其一造辯論而為判決，合先敘明。
二、上訴人起訴主張：渠等於八十四年四月十二日向原法院投標拍定，取得新竹市○
    ○段第五建號建物即門牌號碼新竹市○○街九十二號（包括石棉瓦雨棚）房屋，
    並辦畢所有權移轉登記為上訴人乙○○應有部分二分之一、丙○○及甲○○各應
    有部分四分之一。被上訴人等無權占有使用系爭房屋，屢經渠等催促遷讓，並經
    法院執行，仍未予搬遷，上訴人爰依民法第七百六十七條規定，請求判決被上訴
    人遷讓返還房屋，並依第一百八十四條規定，請求被上訴人自八十四年五月五日
    起至遷讓返還房屋之日止，每月給付五萬元之損害金（原審判決被上訴人應將占
    用系爭房屋各部分騰空遷讓返還上訴人，及判令被上訴人應各給付與上訴人如原
    判決主文第二項所示之損害金部分，未據被上訴人聲明不服已確定）。
三、被上訴人己○○則以：其移民國外多年，並未居住於系爭房屋內云云置辯。
    被上訴人丁○○、戊○○以：渠等二人早於八十一年間即搬離系爭房屋，僅設籍
    於該址，存放東西而已；系爭房屋年代久遠，陳舊不堪，上訴人並無系爭房屋坐
    落之土地，計算租金時不應將土地之價值估算在內，上訴人請求之租金顯然過高
    等語，資為抗辯。
四、上訴人起訴主張渠等於八十四年四月十二日向原法院投標拍定，取得新竹市○○
    段第五建號、原為被上訴人庚○○所有之門牌號碼新竹市○○街九十二號（包括
    石棉瓦雨棚）房屋，並於八十四年五月十五日向原法院領得不動產權利移轉證書
    ，其後已辦畢所有權移轉登記為上訴人乙○○應有部分二分之一、丙○○及甲○
    ○各應有部分四分之一等事實，已於原審提出與所述相符之不動產權利移轉證書
    、建築改良物所有權狀等件為證（原審卷第五頁至第八頁），並經本院依職權調
    閱原法院八十二年度執字第二０一三號強制執行事件卷宗，核閱無訛，應堪信為
    真實。
五、本件上訴人於八十四年五月十五日取得房屋所有權後，被上訴人等仍占用系爭房
    屋如原判決主文第一項所示各部分，經原審判令被上訴人應遷讓返還，因被上訴
    人未聲明不服而告確定，其後上訴人聲請法院強制執行，被上訴人於八十八年十
    一月十五日遷讓返還各該部分為止，被上訴人確係侵害上訴人對於系爭房屋之使
    用收益權能。又被上訴人各人係各自基於為自己占用之目的，而占用原判決如主
    文第一項所示各部分，則被上訴人個人就其占用之部分，侵害被上訴人之使用收
    益權能，是被上訴人應就各自占用之部分對上訴人負損害賠償責任，故上訴人請
    求被上訴人等負連帶損害賠償責任，尚屬無據。又被上訴人無權占用上訴人所有
    之系爭房屋，而獲得相當於租金之利益，為社會通常之觀念，因房屋與坐落之土
    地不能分離存在，故被上訴人所受利益係包含使用房屋及土地之利益在內，被上
    訴人所受使用之利益不能返還，應以「相當於租金」為被上訴人賠償之範圍。按
    土地法第九十七條第一項規定：「城市地方房屋之租金，以不超過土地及其建築
    物申報總價額年息百分之十為限」，續查系爭房屋位處新竹市內，為城市地方之
    房屋，則系爭房屋之租金計算自應受上開法條之規範，故上訴人提出新竹市房屋
    仲介商業同業公會之鑑定報告，據以主張租金以每月每坪四百元計算云云，洵非
    正當。而有關系爭房屋坐落之新竹市○○段三一七地號土地，自八十四年至八十
    八年間之申報價額均為每平方公尺八千七百九十五．二元，此有該土地之土地登
    記簿謄本附本院卷可參。另查房屋並無如同土地般由地政機關定期評估及公告價
    額，參酌上訴人係自原法院以五十一萬元價格拍定取得系爭房屋之所有權，堪認
    此五十一萬元即為上訴人認同系爭房屋價值之「申報價額」，上訴人執應以另案
    鑑定報告所陳之建物估價一百一十七萬八千元云云，殊不可採。
六、查系爭房屋坐落於新竹市○○段三一七地號（面積六六八平方公尺，應有部分七
    分之一）之土地上，在五十六年一月九日辦畢總登記，係一磚造本國式之老舊平
    房，主要用途為住家用住宅，雖位於新竹市○○路，惟並未直接面臨文雅路（因
    出入必經前面之石棉瓦鐵架屋），右鄰文雅街九十四號為私立文雅幼稚園，左邊
    是倉庫，對面有一貨櫃屋，貨櫃屋後即為西大路等情，業經本院至現場勘驗明確
    ，有勘驗筆錄及附圖在卷可參（本院卷第九十二、九十三頁），堪認系爭房屋之
    交通便捷性及機能均尚可，本院斟酌上開一切情況，認系爭房屋之租金應以土地
    及建物申報總價額年息百分之六為適當，依此計算，系爭房屋之每月租金為六千
    七百四十七元｛計算方法：[(8795.2x668x1/7) + 510000] x 6% x1/12=[839313
    +510000] x6%x 1/12 =6747，元以下四捨五入｝，則自上訴人取得系爭房屋所有
    權之八十四年五月十五日起至被上訴人等遷讓返還房屋之八十八年十一月十五日
    止共計五十四個月之租金為三十六萬四千三百三十八元（6747x54=364338），依
    原判決認定被上訴人庚○○占有面達為系爭房屋百分之六十八、被上訴人己○○
    占有百分之十一、被上訴人丁○○占有百分之七、被上訴人戊○○占有百分之十
    四之比例計算，於前開期間內，被上訴人庚○○所受之利益為二十四萬七千七百
    五十元，被上訴人己○○所受之利益為四萬零七十七元，被上訴人丁○○所受之
    利益為二萬五千五百零四元，被上訴人戊○○所受之利益為五萬一千零七元，而
    原判決主文第二項判令：(1)被上訴人庚○○應賠償四萬一千二百五十四元，及自
    八十七年七月一日至遷讓之八十八年十一月十五日止（十六．五月）按年賠償一
    萬二千八百六十八元計算之損害金，共計五萬八千九百四十五元〔41254+（1769
    1×16.5/12）=41254+17691=58945〕。(2)被上訴人己○○應賠償六千六百七十三
    元，及自八十七年七月一日至遷讓之八十八年十一月十五日止按年賠償二千零八
    十一元計算，共計九千五百三十四元〔6673+（2081×16.5/12）=6673+2861=953
    4 〕。(3)被上訴人丁○○應賠償四千二百四十七元，及自八十七年七月一日至遷
    讓之八十八年十一月十五日止按年賠償一千三百二十四元計算，共計六千零六十
    七元〔4247+（1324×16.5/12）=4247+1820= 6067〕。(4)被上訴人戊○○應賠償
    八千四百九十四元，及自八十七年七月一日至遷讓之八十八年十一月十五日止按
    年賠償二千六百四十九元計算，共計一萬二千一百三十六元〔8494+（2649×16.
    5/12）=8494+3642=12136〕，予以扣除後，則被上訴人庚○○應再給付上訴人十
    八萬八千八百零五元（000000-00000=188805），己○○應再給付上訴人三萬零
    五百四十三元（00000-0000=30543），丁○○應再給付上訴人一萬九千四百三十
    七元（00000－0000=19437），戊○○應再給付上訴人三萬八千八百七十一元（0
    0000-00000=38871）。
七、綜上所述，自八十四年五月十五日起至被上訴人等遷讓之八十八年十一月十五日
    止，除原判決主文第二項所示外，被上訴人庚○○應再給付上訴人十八萬八千八
    百零五元，被上訴人己○○應再給付上訴人三萬零五百四十三元，被上訴人丁○
    ○應再給付上訴人一萬九千四百三十七元，被上訴人戊○○應再給付上訴人三萬
    八千八百七十一元，原審就此部分駁回上訴人之請求，上訴人上訴予以指摘，為
    有理由，爰廢棄改判如主文第二項所示。上訴人逾上開數額部分請求被上訴人等
    連帶給付，為無理由，原審駁回上訴人之請求，核無違誤，上訴人仍執陳詞，為
    無理由，應予駁回。
八、本件因兩造之上訴利益未逾一百萬元，本院判決後即告確定，上訴人假執行之聲
    請，應予駁回。
九、據上論結，本件上訴人之上訴為一部有理由，一部無理由，並依民事訴訟法第四
    百六十三條、第三百八十五條第一項前段、第四百四十九條第一項、第四百五十
    條，第七十九條但書、第八十五條第一項，判決如主文。
中      華      民      國    八十九    年      五      月    三十一    日
                                民事第四庭
                                    審判長法  官  李  瓊  蔭
                                          法  官  楊  豐  卿
                                          法  官  林  金  吾
右正本係照原本作成。
不得上訴。
中      華      民      國    八十九    年      六      月      一      日
                                          書記官  張  淑  芳


司法院資訊處製作；財團法人民間司法改革基金會備份。
